【裁判字號】    97,簡上,117
【裁判日期】    971224
【裁判案由】    債務人異議之訴
【裁判全文】
臺灣高雄地方法院民事判決             97年度簡上字第117號
上  訴  人  丙○○
訴訟代理人  丁○○
被上訴人    乙○○
訴訟代理人  楊雪貞  律師
上列當事人間債務人異議之訴事件，上訴人對於民國97年1 月31
日本院高雄簡易庭96年雄簡字第3463號第一審簡易判決提起上訴
，本院民國97年12月10日言詞辯論終結，判決如下：
    主  文
原判決關於駁回上訴人後開第二項之訴部分，並訴訟費用之裁判
均廢棄。
確認被上訴人持有上訴人與甲○○共同簽發，如附表所示之本票
二紙，對上訴人部分之本票債權不存在。
第一、二審訴訟費用由被上訴人負擔三分之二、其餘由上訴人負
擔。
    事實及理由
一、上訴人原請求確認如附表所示之本票債權不存在及撤銷本院
    96年執字36020 號執行事件對上訴人所為之強制執行程序；
    嗣於審理中，因執行程序已終結而撤回該部分之上訴；因屬
    減縮應受判決事項聲明，合於民事訴訟法第446 條第1 項但
    書之規定，且於簡易庭第二審程序亦準用之，民事訴訟法第
    436條之1第3項亦規定甚明，應准許之，先予明。
二、上訴人主張：被上訴人持有其簽名如附表所示之本票2 紙(
    下稱系爭本票，上訴人於原審本爭執系爭簽名之真正，惟於
    本院準備程序時已自認本票簽名之真正，97年4 月17日準備
    程序筆錄)， 惟其於簽名時係受甲○○設計而簽發，並不知
    所簽發者為本票，且亦無簽發本票之意，況簽本票所借得之
    款項均由甲○○取走；另被上訴人所提匯款證明金金額與系
    爭本票面額不符，足證本票為假，且甲○○亦已書立切結書
    表示未向被上訴人借款系爭本票所示之款項；再者，被上訴
    人應先向主債務人催討後再找保證人，況上訴人亦無資力擔
    任保證人；乙○○乃經營地下錢莊及放重利，所為違反公共
    秩序及善良風俗、不當得利，又受脅迫，上訴人所簽本票亦
    自始無效；又就許厲生已與被上訴人和解並一部清償保證債
    務之有利於上訴人等事實，上訴人均引用為有利之抗辯等語
    ，並聲明訴請確認系爭本票債權對上訴人部分不存在及撤銷
    96年執字第36020 號強制執行程序。
二、被上訴人則以：系爭本票確為擔保甲○○向被上訴人借款新
    台幣 (下同)650,000 元 之債權，而由上訴人共同簽發，甲
    ○○迄今未清償借款，上訴人應負發票人責任；另否認上訴
    人所稱係遭甲○○設計而簽發系爭本票之詞；至另件許厲生
    擔保甲○○、林建勳對被上訴人借款部分，許厲生已與被上
    訴人和解並清償547,500 元，以取回票號625189、625192號
    面額各250,000 元本票共2 紙之本票，惟上訴人擔保之債權
    部分連同利息計算仍未全部獲得清償，上訴人自不能免除其
    發票人責任等語。
三、原審為上訴人全部敗訴之判決，上訴人提起上訴後撤回就撤
    銷強制執行程序部分之訴。並聲明：(一)原判決廢棄。(二)確認
    被上訴人就如附表所示之本票債權對上訴人部分不存在。被
    上訴人則聲明駁回上訴。
四、兩造不爭執及爭執事項：
    不爭執部分：
  (一)被上訴人持有上訴人與訴外人甲○○為共同發票人如附表所
    示之本票，並聲請裁定准予強制執行後（本院95年度票字第
    32623 號），對上訴人之薪資為強制執行（本院96年度執字
    第36020 號），上開執行程序已經因為本票裁定及確定證明
    註銷而終結，有該本票、本票裁定及執行命令、撤銷執行命
    令通知可稽。
  (二)系爭本票上之簽名及指印為上訴人之簽名及指印，有內政部
    警政署刑事警察局之鑑定書在卷可憑。
  (三)被上訴人於95年9 月22日匯款25萬元、10萬元；於95年10月
    2 日匯款15萬元、15萬元與甲○○，共計65萬元，有匯款資
    料在卷可稽。
    爭執部分：
  (一)被上訴人是否有將系爭本票所示之借款交付予甲○○？上訴
    人抗辯因遭設計而簽發本票，不知所簽發者為本票，亦無簽
    發本票真意，有無理由？
  (二)上訴人請求確認本票債權對其不存在有無理由？
五、被上訴人是否有將系爭本票所示之借款交付予甲○○？上訴
    人抗辯因遭設計而簽發本票，不知所簽發者為本票，亦無簽
    發本票真意，有無理由？
  (一)按在票據上簽名者，依票上所載文義負責，票據法第5 條第
    1 項定有明文。本件上訴人不否認本票簽名之真正，雖抗辯
    係遭設計而簽發本票，且不知所簽發者為本票，惟未舉證證
    明以實其說，所辯已難採信；參以甲○○亦於原審審理中以
    信函陳明確有向被上訴人借款550,000 元 (原審卷第42頁)
    ，並稱與上訴人部分金額為300,000 元，惟簽發面額600,00
    0 元之本票，而上開信函甲○○簽名與上訴人所提出由甲○
    ○事後書立切結書上甲○○簽名之運筆及書寫方式均極為相
    似，且上訴人亦僅表示不同意甲○○上開信函書寫之內容，
    並未爭執信函係由甲○○書寫之事實 (97年7 月22日準備程
    序筆錄)， 足認上訴人於簽發本票之時明知為本票且基於保
    證之意而為簽名，依票據法上開規定，自應負發票人責任甚
    明。
  (二)上訴人雖提出甲○○事後書立之切結書以證明其並未擔任保
    證人，並以證人即甲○○書立切結書時在場之軍中長官戊○
    ○到庭證稱甲○○確實向證人陳稱並未在系爭本票上簽名或
    蓋指印，未向被上訴人借貸共600,000 元；惟甲○○既在原
    審程序中以信函自陳確有向被上訴人借款之事實，且被上訴
    人經提出匯款4 筆共650,000 元至甲○○郵局帳戶之資料，
    經本院函查結果亦均為真實，分別有中華郵政股份有限公司
    高雄三塊厝郵局民事陳報狀、台灣郵政股份有限公司高雄郵
    局97年7 月2 日高營字第09720015 55 號函 (卷第75、76頁
    ) 可參，足認甲○○確有向被上訴人借款並邀同上訴人以保
    證人之意而共同簽發系爭本票，且被上訴人並已將借款交付
    予甲○○，事後甲○○因在軍中長官詢問下，為恐受處分始
    否認有借款或簽本票之情，尚難以之做為上訴人未共同簽發
    本票或擔任保證人之證明；是上訴人此部分抗辯並無理由。
六、上訴人請求確認本票債權對其不存在有無理由？
  (一)再按票據債務人不得以自己與發票人或執票人之前手間所存
    之抗辯事由對抗執票人，票據法第13條固定有明文，然發票
    人即非不得以自己與執票人間所存之抗辯事由對抗執票人，
    且保證債務為從債務，係就主債務人之特定債務為保證，於
    該特定債務消滅時，保證契約即歸消滅。
  (二)查被上訴人確實分4 次匯款各250,000 元、100,000 元、15
    0,000 元、150,000 元，合計650,000 元予甲○○之事實，
    固有上開中華郵政股份有限公司高雄三塊厝郵局函及台灣郵
    政股份有限公司高雄郵0972001555號函可參；惟被上訴人於
    另案許厲生就上開其簽發之本票訴請確認本票債權不存在事
    件審理中，委由其訴訟代理人到庭陳稱「本件是甲○○要借
    錢，所以帶原告 (即許厲生)，林建勳也要借錢，所以林、
    李各拿二十五萬元，原告本身沒有借錢，但他有同意擔任林
    某及李某的聯保人」 (96年雄簡字第613 號卷內96年3 月29
    日言詞辯論筆錄，該卷第41頁)、 該事件證人林建勳亦證稱
    「我有拿到二十五萬元」 (同上筆錄)， 且被上訴人於本件
    審理中提出甲○○於95年9 月22日所書立而連帶保證人欄亦
    有上訴人簽名之借據 (卷89頁)， 其上亦僅記載「茲收到新
    台幣參拾萬元... 」等字樣，復參以甲○○於原審以信函表
    示與上訴人共同的部分僅300,000 元 (原審卷第42頁)等 情
    ，足認甲○○信函所陳上訴人僅保證300,00 0元部分應可認
    為真實，否則以被上訴人曾借款予多人之經驗，及知悉於借
    款需要求借款人及保證人同時簽發本票及書立借據以增加保
    障之情節，足認為一有相當之貸放款項經驗之人，豈有僅於
    借據上記載收到款項300,000 元字樣之理；綜上足認上訴人
    擔任甲○○借款連帶保證人雖簽發系爭本票面額合計600,00
    0 元，然實際保證之借款本金數額僅有300,000 元；至被上
    訴人匯款予甲○○之款項雖數額較高，然高出部分或係由他
    人保證、或實際係為他人借款而匯予甲○○固不明確，惟依
    上開所述，自不能認為超過300,000 元範圍以外之款項，與
    上訴人簽發系爭本票擔任甲○○保證人之借款有關。
  (三)又依被上訴人自行提出陳報狀陳明就甲○○與林建勳2 人向
    其借款事宜，相關保證人等所簽發本票為保證之附表所示
     (97年6 月23日民事陳報狀附表)， 由許厲生簽發之其中票
    號625189、6251 92 號，面額各為250,000 元之本票2 紙及
    由上訴人簽發系爭票額各為300,000 元之本票2 紙，二者所
    擔保借款之主債務借款人均為甲○○，而許厲生於上開確認
    與被上訴人間本票債權不存在之訴敗訴確定後，既與被上訴
    人和解，並已給付和解款項547,500 元予被上訴人，被上訴
    人並將許厲生簽發之上開2 紙票號625189、625192號本票交
    還予許厲生等事實，亦經被上訴人陳明 (97年8月19日民事
    答辯(三)狀，卷第88頁)， 足認於上開500,000 元範圍內甲○
    ○對被上訴人所負債務已因保證人清償而消滅，則上訴人簽
    發系爭本票擔保甲○○債務既僅300,000 元業如上述，且與
    許厲生所擔保者為相同借款債務，則主債務既已消滅，上訴
    人與被上訴人所訂保證契約自應認為亦已消滅。
  (四)上訴人簽發系爭本票之借款債務既已因相同保證人之清償行
    為而消滅，依上開說明，兩造間因甲○○借款債務所成立之
    保證契約之法律關係即歸消滅，上訴人自得以簽發系爭本票
    之原因關係消滅為由，對抗被上訴人。
七、從而，上訴人請求確認系爭本票債權不存在，為有理由，應
    予准許。原審為上訴人敗訴之判決，於法尚有未合。上訴意
    旨指摘原判決不當，求予廢棄改判，為有理由，爰由本院予
    以廢棄改判如主文第2 項所示。
八、本件事證已臻明確，兩造其餘攻擊防禦方法或舉證，經審酌
    後，認與判決結果不生影響，爰不逐一論列，併此敘明。
九、據上論結：本件上訴為有理由，依民事訴訟法第436 之1第3
    項、第450 條、第79條，判決如主文。
中    華    民    國    97    年    12    月    24    日
                  民事第四庭審判長法  官  林玉心
                                  法  官  郭文通
                                  法  官  王奕勛
以上正本係照原本作成。
本判決不得上訴。
中    華    民    國    97    年    12    月    24    日
                                  書記官  鄭淑華
┌───────────────────────────┐
│附表：                                                │
├──┬───────┬────────┬───────┤
│編號│ 發   票   日 │票面金額(新台幣)│票  據  號  碼│
├──┼───────┼────────┼───────┤
│001 │95年9月22日   │300,000元       │625176        │
├──┼───────┼────────┼───────┤
│002 │95年10月5 日  │300,000元       │625177        │
└──┴───────┴────────┴───────┘
不得上訴


司法院資訊處製作；財團法人民間司法改革基金會備份。
